【裁判字號】    98,重上更(一),10
【裁判日期】    990413
【裁判案由】    損害賠償
【裁判全文】
臺灣高等法院民事判決              98年度重上更(一)字第10號
上  訴  人  大洋僑果股份有限公司
法定代理人  甲○○
訴訟代理人  陳福寧律師
被上訴人    錢櫃企業股份有限公司
法定代理人  乙○○（即模里西斯商Absolute Perfect Co. Ltd
            之指定代表人）
訴訟代理人  彭意森律師
上列當事人間請求損害賠償事件，上訴人對於中華民國96年8月2
日臺灣臺北地方法院96年度北重訴字第2號第一審判決提起上訴
，經判決後，由最高法院第1次發回更審，本院於99年3月30日言
詞辯論終結，判決如下：
    主      文
上訴駁回。
第二審訴訟費用（除確定部分外）及發回前第三審訴訟費用由上
訴人負擔。
    事實及理由
一、被上訴人主張：其承租上訴人所有坐落台北市○○○路308
    號房屋（下稱系爭房屋）及14位汽車停車塔（下稱系爭停車
    塔），約定租期於民國（下同）95年11月14日屆滿。惟系爭
    停車塔自93年1月5日起即因設計不良發生故障致不堪使用，
    其於93年2月11日通知上訴人修繕，詎上訴人於93年2月17日
    發函予以拒絕，其遂於93年4月5日通知上訴人自93年11月15
    日起終止系爭停車塔部分之租約，並於95年11月24日返還上
    開租賃物，然上訴人就應返還予被上訴人之保證金新台幣（
    下同）2,200萬元（下稱系爭保證金），僅交還部分，尚餘
    20,094,385元未還，被上訴人依兩造之房屋租賃合約書（下
    稱系爭租約）第4條約定，自得請求上訴人如數清償，並加
    付法定遲延利息等語。原審為被上訴人全部勝訴之判決，判
    命上訴人應給付被上訴人20,094,385元，及自95年12月3日
    起至清償日止，按年息5%計算之利息，上訴人不服，提起上
    訴，經發回前本院判決將上開第一審判決所命上訴人給付超
    過18,439, 621元本息部分廢棄，改判駁回被上訴人該部分
    之訴，被上訴人不服，就其敗訴部分提起第三審上訴，上訴
    人則僅就其敗訴部分中之260萬元本息部分聲明不服，經最
    高法院判決將發回前本院所為第二審判決關於駁回被上訴人
    請求上訴人給付1,654,764元本息部分及駁回上訴人對於原
    審命其給付超過15,839,621元本息之上訴部分廢棄，並發回
    本院更為審理。被上訴人在本院則聲明駁回上訴。（關於被
    上訴人請求上訴人給付15,839,621元本息部分，業經判決上
    訴人敗訴確定，爰就此部分之主張及陳述不予贅述，附此敘
    明。）
二、上訴人則以：系爭停車塔於92、93年間即因被上訴人操作不
    當及保養不足致造成損壞，上訴人依系爭租約第12條約定，
    得請求被上訴人賠償回復系爭停車塔正常使用所需修繕費用
    260萬元。又縱如被上訴人所稱系爭停車塔部分之租約已於
    93年11月15日終止，惟被上訴人遲至95年11月24日始返還系
    爭停車塔，應賠償上訴人相當於租金之損害3,230,724元（
    包括自93年11月15日起至94年11月14日止之損害1,575,960
    元，及自94年11月15日起至95年11月24日止之損害1,654,76
    4元），是上訴人自得從系爭保證金中扣除上開金額等語，
    資為抗辯。原審就此部分為上訴人敗訴之判決，上訴人不服
    ，提起上訴（詳如前述），並於本院聲明：(一)原判決除確定
    部分外廢棄。(二)上開廢棄部分，被上訴人在第一審之訴及假
    執行之聲請均駁回。
三、經查被上訴人於85年11月21日與訴外人建隆企業股份有限公
    司（下稱建隆公司）簽訂房屋租賃合約書（即系爭租約），
    約定由被上訴人向建隆公司承租系爭房屋及系爭停車塔，租
    期自85年11月21日起至95年11月14日止，前3年每月租金252
    萬元，自第4年起每年調高5%，被上訴人並交付系爭保證金
    2,200萬元予建隆公司。嗣建隆公司於86年10月15日將系爭
    房屋及系爭停車塔出售予上訴人，並辦竣所有權移轉登記，
    而由上訴人繼受建隆公司就系爭租約關於出租人之權利義務
    ，建隆公司及上訴人並於86年10月14日通知被上訴人。又系
    爭停車塔於93年1月5日因軌道焊點斷裂，致第10號置車板上
    汽車晃動受損，系爭停車塔因而無法使用，被上訴人即自是
    日起停用系爭停車塔。嗣兩造於95年11月21日進行第一次移
    交檢查，復於同年月24日進行複驗，被上訴人於複驗後將系
    爭房屋及系爭停車塔點交返還予上訴人，上訴人則於受點交
    後，向台北市政府申請拆除系爭房屋及系爭停車塔，並於96
    年3月15日進行拆除，現已拆除完畢。又上訴人於95年11月2
    9日將系爭保證金其中1,905,615元返還予被上訴人，被上訴
    人則於95年11月30日發函催告上訴人於文到翌日返還系爭保
    證金餘額20,094,385元，該函並於95年12月1日送達上訴人
    等情，有系爭租約、通知函、管收紀錄、移交清單、照片及
    存證信函可稽（見原審卷第8至26、34至41、120至122頁）
    ，且為兩造所不爭執，均堪信為真實。
四、按法院於判決理由中，就訴訟標的以外當事人所主張或抗辯
    足以影響判決結果之重要爭點，本於當事人完足舉證及辯論
    之結果，已為實質之判斷者，基於當事人之程序權業受保障
    ，可預見法院對於該爭點之判斷將產生拘束力而不致生突襲
    性裁判，仍應賦予該判斷一定之拘束力，以符程序上誠信原
    則及訴訟經濟。是同一當事人間就該重要爭點提起之其他訴
    訟，除有原判斷顯然違背法令、或當事人提出新訴訟資料足
    以推翻原判斷、或原確定判決之判斷顯失公平、或前訴訟與
    本訴訟所得受之利益（即標的金額或價額）差異甚大等情形
    ，可認當事人為與原判斷相反之主張，不致違反誠信原則外
    ，應解為當事人及法院就該經法院判斷之重要爭點之法律關
    係，均不得為相反之主張或判斷。經查：
  (一)被上訴人前以：因系爭停車塔故障，致先後於92年11月27日
    、93年1月5日發生停放汽車嚴重毀損事故，被上訴人因而賠
    付302,733元，此部分款項應由上訴人負責賠償；又因上開
    故事之發生，被上訴人為免再發生意外，乃自93年1月5日起
    停用系爭停車塔，並要求上訴人修繕，然遭上訴人拒絕，而
    被上訴人就系爭停車塔業已支付自93年1月15日起至94年11
    月14日止之租金2,826,720元，上訴人應予返還等情為由，
    另案起訴請求上訴人給付3,129,453元，並加付法定遲延利
    息（下稱前訴訟）。經原法院台北簡易庭以94年度北簡字第
    14744號為被上訴人一部勝訴判決，判命上訴人應給付被上
    訴人1,878,693元本息，並駁回被上訴人其餘請求；兩造均
    提起上訴，經原法院以96年度簡上字第153號判決駁回兩造
    之上訴，上訴人不服，提起第三審上訴，經最高法院以98年
    度台簡上字第18號判決駁回上訴確定，此有原法院台北簡易
    庭94年度北簡字第14744號宣示判決筆錄（見原審卷第102至
    109頁）、原法院96年度簡上字第153號判決及最高法院98年
    度台簡上字第18號判決可稽（見本院更(一)卷第40至53、143
    至146頁），復經本院調卷上開案卷查明屬實。而經前訴訟
    確定判決認定：系爭停車塔之瑕疵主因係槽鐵強度不足及
    置車板與升降路RC牆壁之間隙過小所致，於設計之初即有疏
    失，並非管理或後續維修保養不當所致（見原法院96年度簡
    上字第153號判決第19頁第12行至第24頁倒數第9行所載，附
    於本院更(一)卷第49頁至51頁背面）；系爭停車塔因設計上
    具有瑕疵，應由上訴人負修繕之責，然上訴人於93年2月17
    日函覆被上訴人表示拒絕修復系爭停車塔，被上訴人乃於93
    年4月5日發函表示自93年11月15日起終止系爭停車塔部分之
    租賃契約，故兩造間就系爭停車塔之租賃契約於93年11月15
    日即告終止（見原法院96年度簡上字第153號判決第24頁倒
    數第5行至第25頁倒數第9行所載，附於本院更(一)卷第51頁背
    面至52頁）。經核上開確定判決理由並無顯然違背法令之情
    事，而上訴人亦未提出新訴訟資料足以推翻前訴訟確定判決
    所為上開判斷，且上開判斷亦無顯失公平之情事，依前揭說
    明，前訴訟確定判決就系爭停車塔因設計疏失具有瑕疵，致
    故障無法使用，及系爭停車塔之租約部分業經被上訴人於93
    年11月15日合法終止所為之判斷，應發生爭點效，兩造自應
    受該判斷結果之拘束。
  (二)關於上訴人請求被上訴人負擔系爭停車塔修繕費用部分：
    上訴人主張系爭停車塔之修繕費用需260萬元，固提出報價
    單及工程評估報價單為證（見原審卷第127頁、本院更(一)卷
    第38頁）。惟按出租人應以合於所約定使用收益之租賃物，
    交付承租人，並應於租賃關係存續中，保持其合於約定使用
    、收益之狀態；租賃物之修繕，除契約另有訂定或另有習慣
    外，由出租人負擔，民法第423條、第429條第1項分別定有
    明文。又依系爭租約第9條約定：「租賃期間除因建築物結
    構體營造不良及天災人力不可抗拒所致之損害外，租賃標的
    物裝璜設施等（含地坪、牆面、平頂）之毀損應由乙方（即
    被上訴人）自行負責修繕維護補充…」（見原審卷第9頁背
    面）。查系爭停車塔發生故障致無法使用，係由於設計疏失
    具有瑕疵所致，已如前述，依前揭規定及約定，應由上訴人
    負修繕之責，是上訴人抗辯系爭停車塔之修繕費用需260萬
    元一節，縱屬實在，此項費用亦應由上訴人自行負擔，故上
    訴人抗辯應由被上訴人負擔此項修繕費用，並得自系爭保證
    金中予以扣除云云，自屬無據。
  (三)關於上訴人請求被上訴人賠償自93年11月15日起至95年11月
    24日止，相當於租金之損害部分：
  1.按當事人不得提出新攻擊或防禦方法；但因第一審法院違背
    法令致未能提出者、事實發生於第一審法院言詞辯論終結後
    者、對於在第一審已提出之攻擊或防禦方法為補充者、事實
    於法院已顯著或為其職務上所已知或應依職權調查證據者、
    其他非可歸責於當事人之事由致未能於第一審提出者，或如
    不許其提出顯失公平者，不在此限，民事訴訟法第447條第1
    項定有明文。查：
    上訴人在原審抗辯：「原告(即被上訴人）向被告（即上
      訴人）承租之停車塔，最後1年租金每月137,897元，後雙
      方同意於94年11月15日起終止，但原告並未於終止後將停
      車塔交還被告，被告無法修復使用或出租，故而，被告亦
      受有相當於租金之損失，至95年11月24日交還為止，計有
      12個月，共損失1,654,764元，被告亦得自保證金扣除」
      （見原審卷第152頁）；嗣於本院更審時復抗辯：依系爭
      租約第11條約定：「…租期期滿時，除非雙方另訂續約協
      議，乙方（即被上訴人）應於期滿八個月前通知甲方續租
      與否，如不續租，乙方應於期滿七日內遷出並交還全部租
      賃標的物與甲方，不得藉詞推諉拖延，倘有拖延情形，每
      逾一日應賠償甲方（即上訴人）新台幣貳拾萬元正之違約
      金，乙方不得異議」，則被上訴人自94年11月15日起至95
      年11月24日止，原應賠償依每日20萬元按租金比例計算之
      損害金，本件僅請求依原租金計算之損害金，並與本件所
      負債務抵銷等語（見本院更(一)卷第24、60頁），核其所為
      ，係屬對於在第一審已提出之攻擊或防禦方法為補充，依
      前揭規定，應予准許。
    上訴人雖於本院更審時始抗辯：基於上述同一理由，被上
      訴人自93年11月15日起至94年11月14日止亦受有相當於租
      金之損害1,575,960元，爰主張與本件債務相抵銷等語（
      見本院更(一)卷第142頁）。惟查上訴人原係於前訴訟提出
      此部分抗辯，有上訴人於前訴訟之上訴狀可稽（見本院更
      (一)卷第164頁），然前訴訟確定判決就此部分抗辯未予審
      認（見本院更(一)卷第145-1頁），上訴人乃於本院更審時
      提出此項攻擊防禦方法，核其情形，堪認係非可歸責於上
      訴人之事由致未能於第一審提出，且如不許其提出，亦顯
      失公平，依前揭規定，亦應准許。
  2.按租賃關係存續中，租賃物如有修繕之必要，應由出租人負
    擔者，承租人得定相當期限，催告出租人修繕，如出租人於
    其期限內不為修繕者，承租人得終止契約或自行修繕而請求
    出租人償還其費用，或於租金中扣除之，民法第430條定有
    明文。查系爭停車塔於93年1月5日發生故障致無法使用，係
    由於設計疏失具有瑕疵所致，應由上訴人負修繕之責，然被
    上訴人於93年2月11日通知上訴人修繕，上訴人隨即於同年
    月17日函覆被上訴人表示拒絕修復系爭停車塔，被上訴人乃
    於同年4月5日發函表示自同年11月15日起終止系爭停車塔部
    分之租賃契約，而系爭停車塔迄至95年11月24日點交予上訴
    人，均未修復而無法使用，已如前述；又上訴人於95年11月
    21日進行第一次移交檢查時，猶重申系爭停車塔無法運作，
    須俟被上訴人修復完成後始同意接管以完成移交（見原審卷
    第13頁），而於同年月24日受系爭停車塔移交後，即向台北
    市政府申請拆除系爭房屋及系爭停車塔，依其情形，堪認被
    上訴人縱於93年11月15日終止系爭停車塔部分之租賃契約後
    ，即將系爭停車塔交還上訴人，上訴人仍將拒絕自行修復系
    爭停車塔，而系爭停車塔既因故障致無法使用，上訴人自不
    可能以現狀將之出租他人而收取租金，是被上訴人執此主張
    上訴人於此期間就系爭停車塔並未受有相當於租金之損害，
    應屬可取。
  3.按當事人得約定債務人於債務不履行時，應支付違約金；違
    約金，除當事人另有訂定外，視為因不履行而生損害之賠償
    總額；其約定如債務人不於適當時期或不依適當方法履行債
    務時，即須支付違約金者，債權人除得請求履行債務外，違
    約金視為因不於適當時期或不依適當方法履行債務所生損害
    之賠償總額，民法第250條定有明文。又損害賠償預定性質
    之違約金乃將債務人不履行債務時應賠償之數額予以預定，
    亦即一旦有債務不履行之情事發生，債權人即不待舉證證明
    其所受損害係因債務不履行所致及損害額之多寡，均得按約
    定違約金請求債務人支付，此種違約金於債權人無損害時，
    不能請求（最高法院83年台上字第2879號裁判意旨參照）。
    查系爭租約第11條固約定被上訴人應於系爭租約終止後7日
    內交還租賃標的物（含系爭房屋及系爭停車塔）予上訴人，
    如未依約履行，每逾1日應賠償上訴人20萬元之違約金。依
    此約定，該違約金應屬損害賠償預定性質之違約金，而被上
    訴人於93年11月15日終止系爭停車塔部分之租賃契約後，雖
    遲延交還系爭停車塔予上訴人，然上訴人並未因此而受有損
    害，已如前述，依前揭說明，上訴人自不得依系爭租約第11
    條約定請求被上訴人按租金比例計付此部分之違約金，並主
    張自系爭保證金中予以扣除。
五、綜上所述，被上訴人依系爭租約第4條約定，請求上訴人返
    還系爭保證金餘額4,254,764元，及自95年12月3日起至清償
    日止，按年息5%計算之利息部分，為有理由，應予准許。從
    而，原審就此部分所為上訴人敗訴之判決，所持理由雖與本
    院不同，惟其結論並無二致，上訴意旨指摘原判決此部分不
    當，求予廢棄改判，為無理由，應予駁回。
六、至兩造其餘之攻擊或防禦方法及未經援用之證據，經本院斟
    酌後，認為均不足以影響本判決之結果，自無予以調查之必
    要。附此敘明。
七、據上論結，本件上訴為無理由，依民事訴訟法第449條第2項
    、第78條之規定，判決如主文。
中    華    民    國    99    年    4    月    13    日
                    民事第四庭
                        審判長法  官  張劍男
                              法  官  陳靜芬
                              法  官  彭昭芬
正本係照原本作成。
如不服本判決，應於收受送達後20日內向本院提出上訴書狀，其
未表明上訴理由者，應於提出上訴後20日內向本院補提理由書狀
（均須按他造當事人之人數附繕本）上訴時應提出委任律師或具
有律師資格之人之委任狀；委任有律師資格者，另應附具律師資
格證書及釋明委任人與受任人有民事訴訟法第466條之1第1項但
書或第2項（詳附註）所定關係之釋明文書影本。
中    華    民    國    99    年    4     月    14    日
                              書記官  丁華平
附註：
民事訴訟法第466條之1（第1項、第2項）：
對於第二審判決上訴，上訴人應委任律師為訴訟代理人。但上訴
人或其他法定代理人具有律師資格者，不在此限。
上訴人之配偶、三親等內之血親、二親等內之姻親，或上訴人為
法人、中央或地方機關時，其所屬專任人員具有律師資格並經法
院認為適當者，亦得為第三審訴訟代理人。

司法院資訊處製作；財團法人民間司法改革基金會備份。
